【裁判字號】    92,簡上,163
【裁判日期】    921009
【裁判案由】    確認本票債權不存在
【裁判全文】
臺灣高雄地方法院民事判決  九十二年度簡上字第一六三號
    上  訴  人  甲○○
    被 上 訴人  乙○○
當事人間請求確認本票債權不存在事件，上訴人對於中華民國九十二年三月二十五日
本院本院高雄簡易庭第一審簡易判決（九十一年度雄簡字第四八九號）提起上訴，經
本院於民國九十二年九月二十五日言詞辯論終結，判決如下：
    主      文
上訴駁回。
第二審訴訟費用由上訴人負擔。
    事實及理由
一、本件被上訴人未於言詞辯論期日到場，經核無民事訴訟法第三百八十六條所列各
    款之情形，爰依上訴人之聲請，准由其一造辯論而為判決。
二、本件被上訴人起訴主張伊自民國六十二年間起即服務於訴外人中華電信股份有限
    公司南區電信分公司（下稱中華電信公司），嗣公司於八十九年十月間為因應民
    營化乃擬優先讓員工認購股票，訴外人丁麗蓉值此乃向伊表示可代為仲介友人購
    買，其即暫以一張（一千股）新臺幣（下同）三萬五千元之代價向伊預購五張股
    票，惟因伊尚未領得訴外人中華電信公司之股票，其乃要求伊須提出擔保以保證
    嗣後成功釋股後伊會將其中五張股票予以轉讓，經協議若伊有可歸責之事由致無
    法如期交付股票，伊除需返還買賣價金外，尚須給付價金兩倍之違約金，伊遂應
    其要求而簽發僅記載發票日而未填寫金額之空白本票乙紙，並於其上附註「此本
    票屬附件，不得單獨行使，須與原契約書合一始生效力」等語而交予訴外人丁麗
    蓉持有，後訴外人中華電信公司股票上市表現未如預期，導致當初買賣交易糾爭
    不斷，嗣伊於刑事偵查中始知系爭空白本票乃遭人擅填金額為七十五萬元而由上
    訴人所執有，並由其持向鈞院聲請本票准許強制執行裁定，且經鈞院以九十一年
    度票字第四一八號裁定予以准許，惟系爭本票於發票時既因未填載金額之必要記
    載事項而屬無效，上訴人竟以其所執自始無效之系爭本票聲請准許強制執行，伊
    就系爭本票自有即受確認判決之法律上利益，為此乃依法請求確認上訴人所執有
    之上開本票之債權不存在，原審確認系爭本票於超過四十五萬元範圍外之本票債
    權不存在，其認事用法並無違誤，上訴人所提之本件上訴並無理由，爰聲明駁回
    上訴人之上訴（被上訴人就其遭駁回之部分未據提起上訴而告確定）。
三、上訴人則以伊係與訴外人蘇旭東接洽買賣上開中華電信公司股票事宜，與被上訴
    人及訴外人丁麗蓉均不相識，而伊當時乃係以每張七萬五千元之代價購買五張，
    所持之買賣契約書、保管條、本票等亦均係填載完整而由訴外人蘇旭東所交付，
    被上訴人於訴外人中華電信公司釋股後既未依約認股交付股票，依契約約定，其
    自須賠償伊之給付金額兩倍即七十五萬元之違約金，惟被上訴人乃拒不賠付，伊
    執系爭本票聲請本票准許強制執行裁定依法本屬有據，其請求確認系爭本票債權
    不存在自無理由，詎原審竟以系爭本票金額乃係買賣價金及違約金之總合，且並
    認違約金應以七萬五千元較為適當而判決確認系爭本票於超過四十五萬元範圍外
    之本票債權不存在，惟系爭本票面額所表彰者乃均係兩倍買賣價金之違約金，並
    不包括原買賣價金在內，且訴外人中華電信公司於八十九年十月二十七日以股價
    一百零四元上市後，同年十一月三日即以每股九十二元收盤，伊若當時持有股票
    ，於當日九十四元漲停板時當可輕易賣出獲利，是以履行契約而言，依七十五萬
    元違約金加計以年息百分之六計算兩年之遲延利息，並加原買賣價金，伊損損失
    之總金額計一百二十一萬五千元，如扣除違約金，以每股九十四元為合理價加計
    兩年之遲延利息，伊之損失亦有五十二萬六千元，是原審就違約金之酌定自不適
    宜，原審認事用法顯有違誤，爰聲明請求判令原判決不利於伊之部分廢棄，並駁
    回被上訴人第一審之訴。
四、本件被上訴人主張伊原任職於訴外人中華電信公司，而該公司為因應民營化乃優
    先讓員工認購股票，後伊乃將預計可得認購之五張股票委由訴外人丁麗蓉仲介預
    售，並協議若伊有可歸責之事由致無法如期交付股票予買主者，伊除需返還買賣
    價金外，尚須給付價金兩倍之違約金，後訴外人中華電信公司股票上市因表現未
    如預期，導致當初買賣交易糾爭不斷，而上訴人嗣乃執由伊於八十八年九月十日
    所簽發，到期日空白，面額業經填載為七十五萬元，並附註有「此本票屬附件，
    不得單獨行使，須與原契約書合一始生效力」等語之本票乙紙向本院聲請本票准
    許強制執行裁定，並經本院予以裁定准許等情，業據其提出本院九十一年度票字
    第四一八號民事裁定、股票買賣契約書、證明書等件在卷可證，上訴人於此固不
    爭執而堪信被上訴人此部分之主張為真實，惟上訴人則另以前揭情詞置辯。經查
    ：
    (1)、被上訴人得否以系爭本票有未載必要記載事項而對上訴人主張其為無效部分
        ：
        本件被上訴人於其所任職之訴外人中華電信公司將釋股時所具之優先認購權
        委由訴外人丁麗蓉代為出售時，乃出具員工識別證、身分證正反面影本、中
        華電信股份有限公司南區電信分公司南高雄營運處在職證明書、印鑑證明、
        印鑑章等文件而授權訴外人丁麗蓉全權代理買賣事宜，並於系爭本票親捺指
        印，而其所交付之股票買賣契約書、同意書、保管書等文件，並經訴外人蔡
        嵩律師見證係其親自簽章乙節，此為被上訴人所自承，並有員工識別證、身
        分證正反面影本在職證明書、印鑑證明、授權書、證明書等件在卷可稽，另
        上開股票買賣契約書及系爭本票上所登載之「柒拾伍萬元」字樣與被上訴人
        之印文，其先後乃係先登載金額再蓋印，而股票買賣契約書中所蓋用之指紋
        則係被上訴人左拇指之指紋乙節，亦有內政部警政署刑事警察局鑑驗通知書
        附卷可憑，而與上訴人完成購股交易之訴外人蘇旭東於自訴外人丁麗蓉處取
        得上開股票買賣契約書、保管條及系爭本票時，該諸文件及本票應記載事項
        乃均業已填載完畢，而系爭本票之金額乃係被上訴人於簽名按捺指印時即已
        一併填寫無誤，該金額即係買價兩倍之違約金數額等情，亦經證人蘇旭東、
        丁麗蓉到庭具結證述在卷，是被上訴人既全權授權訴外人丁麗蓉處理代售中
        華電信優先認購股票事宜，且於所交付之股票買賣契約書、同意書、保管書
        等文件及系爭本票親自簽名、按捺指印，並另交付印鑑章以備不時所需，而
        其於委託出售認股權時亦已明知若有可歸責之事由致無法交付股票者，除需
        返還買賣價金外，尚須給付價金兩倍之違約金，且以系爭本票為違約之擔保
        ，則縱被上訴人於交付系爭本票時並未於其上預載票面金額，惟其既授權訴
        外人丁麗蓉代為處理預售事宜，其於此被上訴人所明知之違約擔保事項自屬
        有權代理而得代為填載，此之必要記載事項之填寫並對被上訴人本人發生效
        力，系爭本票於其補充填載完備並為交付訴外人蘇旭東時自已均具應記載事
        項而屬有效，並應由被上訴人依其票上所載文義負其發票人責任，況執票人
        之上訴人自訴外人蘇旭東處取得已具備票據法規定應記載事項之系爭本票時
        乃屬善意取得，依票據法第十一條第二項規定，其即得依票據文義行使權利
        ，票據債務人之被上訴人本不得以票據原係欠缺應記載事項為理由，而對於
        執票人主張票據無效，被上訴人主張系爭本票乃因欠缺應記載事項而為無效
        云云自屬無據。
    (2)、被上訴人是否業已違約部分：
        被上訴人原為訴外人中華電信公司台灣南區電信分公司南高雄營運處之員工
        ，嗣其乃於九十一年四月二十日辦理離退，而其於八十九年十月在職當時，
        依規定可以每股一百零四元之價格認購該公司股數八百四十五股，惟被上訴
        人並不願認購乙節，此有中華電信股份有限公司南區電信分公司南高雄營運
        處高人字第九一Ａ0000000、九一Ａ三一一００二八號函暨函附中華
        電信股份有限公司第一階段公股釋出員工認股確認書等件在卷可稽，而被上
        訴人就該公司二次釋股，乃均以可認股數太少及股價過高而未予認購等情，
        亦經被上訴人所自承，是被上訴人依約原須隨訴外人中華電信公司之釋股進
        度逐次依約認購其所得認購之股票並為轉讓，其自有於公司每次釋股時均須
        依法認購並為分次履行之義務，惟其乃因認股價格高於原先預期太多而拒絕
        認購，並因此於公司釋股時無法取得股票以為轉讓過戶，且亦未於交易市場
        上購入約定股數以為交付，其未依約於取得股票後七日內將之轉讓予上訴人
        並完成交割，自屬有歸責於其之事由而為違約，被上訴人依約自須負給付違
        約金及無條件退回買賣價金之義務甚明。
    (3)、應付違約金數額部分：
        按違約金除當事人另有訂定外，視為因不履行而生之損害賠償總額，而約定
        之違約金過高者，法院得減至相當之數額，民法第二百五十條第二項前段、
        第二百五十二條分別定有明文，又契約當事人約定之違約金是否過高，應依
        一般客觀之事實、社會經濟狀況、當事人實際上所受損害及債務人如能如期
        履行債務時，債權人可享受之一切利益為衡量標準，而債務人已為一部履行
        者，亦得比照債權人所受利益減少其數額，最高法院四十九年度台上字第八
        ○七號亦著有判例。查兩造所訂股票買賣契約第三條就違約金部分乃規定「
        若因可歸責於被上訴人之事由無法於約定日期交割股票，其應無條件退回上
        訴人所給付之金額，並賠償上訴人所給付金額之兩倍為違約金」等語，而系
        爭本票所填載之金額即係上訴人買價兩倍之違約金數額等情，此經證人丁麗
        蓉到庭具結證述在卷，並有契約書在卷可憑，是被上訴人依上述既因未認購
        股票而無法履行轉讓交割義務而已違約，依上開規定其自應給付上訴人所付
        買價兩倍之違約金，而該條既約定被上訴人無法交割即須給付違約金，此違
        約賠償自屬懲罰性質之違約金無疑；另上訴人乃以每張（千股）七萬五千元
        之價格購買五張，而訴外人中華電信公司於八十九年十月二十七日上市以來
        ，依其隔月之交易狀況觀之，其月最高價為一百點五元，月最低價為九十四
        點三元，此有中華電Ｋ線圖在卷可稽，是以如被上訴人依約得如數交付系爭
        股票，上訴人於隔月最少應即得以月均價九十七點四元成交而為獲利，依此
        減除其購買成本即每股七十五元計算，其所購五張股票得獲利之金額即為十
        一萬二千元（97.4－75×5000），以此二倍計算並加計八十九年迄今三年之
        法定遲延利息，其可得預見之損失即為二十五萬七千六百元（112000×0.05
        ×3＋224000），是本院審酌被上訴人如能如期履行債務時上訴人可享受之
        一切利益，並社會經濟狀況等一切情狀，認上訴人主張之以原買價二倍之違
        約金即系爭本票面額之七十五萬元顯係過高，應以近於其可能損失之三十萬
        元較為適當。
    綜上所述，被上訴人本應依其授權而對系爭本票所載文義負其發票人責任，且不
    得以系爭本票原係欠缺應記載事項為理由，而對於執票人之上訴人主張票據無效
    ，而被上訴人乃因未依約認股交付股票而為違約，對其約定之違約金數額，經本
    院審酌後認應給付三十萬元為適當，今系爭本票所表彰者既為上訴人所得請求被
    上訴人給付之違約金債權，而其中逾三十萬元外之四十五萬元既經本院認以過高
    予以酌減而不存在，系爭本票於此部分表彰之債權自因已無原因關係而告消滅，
    從而本件被上訴人請求確認上訴人所持有之系爭本票於逾三十萬元部分外之債權
    不存在，依法洵屬有據，自應予以准許，其逾此範圍外之請求即為無據，原審就
    其所認債權存在之三十萬元部分雖以其係原買賣價金及七萬五千元違約金之總合
    ，該判決依其理由雖屬不當，而依其他理由仍認為正當，原判決自應與以維持，
    上訴人上訴意旨指摘原判決不當，求予廢棄改判，為無理由，自應予以駁回其上
    訴。
五、本件為判決基礎之法律關係已臻明確，兩造其餘之攻擊防禦方法核與判決結果不
    生影響，毋庸一一論列，併此敘明。
六、據上論結，本件上訴為無理由，合依民事訴訟法第四百三十六條之一第三項、第
    三百八十五條第一項前段、第四百四十九條第二項、第七十八條，判決如主文。
中      華      民      國    九十二    年      十      月      九      日
                                    民事第五庭
~B審判長法官  陳嘉惠
~B法      官  林玉心
~B法      官  黃宏欽
正本係照原本作成。
本判決不得上訴。
中      華      民      國    九十二    年      十      月      九      日
~B法院書記官  史華齡


司法院資訊處製作；財團法人民間司法改革基金會備份。
